【裁判字號】    98,選訴,9
【裁判日期】    990730
【裁判案由】    違反公職人員選舉罷免法
【裁判全文】
臺灣彰化地方法院刑事判決               98年度選訴字第9號
公  訴  人  臺灣彰化地方法院檢察署檢察官
被      告  丙○○
選任辯護人  楊振裕  律師
被      告  乙○○
選任辯護人  陳銘傑  律師
            黃鼎鈞  律師
被      告  甲○○
選任辯護人  陳世煌  律師
            黃俊昇  律師
            楊玉珍  律師
上列被告等因違反公職人員選舉罷免法案件，經檢察官提起公訴
（98年度選偵字第77、78、101 號），本院判決如下：
    主  文
丙○○共同犯公職人員選舉罷免法第九十九條第一項之交付賄賂
罪，處有期徒刑年陸月。扣案之預備及用以交付之賄賂，合計
新臺幣萬陸仟玖佰元沒收，褫奪公權肆年。
乙○○共同犯公職人員選舉罷免法第九十九條第一項之交付賄賂
罪，處有期徒刑壹年拾月，緩刑伍年，並應向公庫支付新臺幣
萬元。扣案之預備及用以交付之賄賂，合計新臺幣萬陸仟玖佰
元沒收，褫奪公權貳年。
甲○○無罪。
    犯罪事實
一、乙○○係彰化縣員林鎮仁愛里里長，丙○○則為戶籍設於彰
    化縣員林鎮之鎮民。丙○○為使第17屆彰化縣縣議員第四選
    區候選人黃建彰順利當選，竟與乙○○共同基於投票行賄之
    犯意聯絡，先由丙○○於民國98年11月16日至20日間晚上6
    、7 時許，在彰化縣員林鎮○○路○段382 號乙○○住處，
    交付乙○○新臺幣（下同）45,000元，再推由乙○○接續於
    如附表所示之時間、地點，向如附表所示之有投票權人，行
    求、期約在該次縣議員選舉中投票予黃建彰，而以每票300
    元之代價，約其及彼等戶內其餘有投票權人之投票權為一定
    之行使，並請賴碧雲另向其他有投票權之人行賄，並交付如
    附表所示之賄賂；而附表所示之有投票權人，除莊祈福當場
    拒絕乙○○之行求外，均明知其所收受之現金為賄選之對價
    ，而仍予以收受。後因蕭邱秀琴之夫蕭春惠知悉後，而退回
    賄款1,200 元予乙○○；賴碧雲則尚未著手於向他人買票之
    行為，即為警查獲。
二、案經臺灣彰化地方法院檢察署檢察官指揮法務部調查局彰化
    縣調查站及彰化縣警察局員林分局報請臺灣彰化地方法院檢
    察署檢察官偵查起訴。
    理  由
甲、證據能力部分：
壹、按被告以外之人於審判外之言詞或書面陳述，除法律有規定
    者外，不得作為證據，刑事訴訟法第159 條第1 項定有明文
    。如附表所示之受賄者及共同被告乙○○於警詢所為之陳述
    ，均屬審判外之陳述，依首揭法條規定，原則上亦無證據能
    力。然被告以外之人於審判外之陳述，雖不符刑事訴訟法第
    159 條之1 至之4 之規定，而經當事人於審判程序同意作為
    證據，法院審酌該言詞陳述或書面陳述作成時之情況，認為
    適當者，亦得為證據。當事人、代理人或辯護人於法院調查
    證據時，知有第159 條第1 項不得為證據之情形，而未於言
    詞辯論終結前聲明異議者，視為有前項之同意，此刑事訴訟
    法第159 條之5 亦定有明文。本件被告甲○○、丙○○、乙○○及其等之辯護人於本院審判程序中均同意作為證據，是
    本件認為容許其等陳述之證據能力，亦無不當，應依刑事訴
    訟法第159 條之5 之規定，認前開證人等上開之證述具有證
    據能力。
貳、至共同被告乙○○於98年11月30日第三次警詢中所為之陳述
    ，被告丙○○及其辯護人於本院準備程序中否認其證據能力
    ，故無刑事訴訟法第159 條之5 同意作為證據之例外情形，
    是此部分證人之證述依法即無證據能力。
、次按，被告以外之人於偵查中向檢察官所為陳述，除顯有不
    可信之情況者外，得為證據，刑事訴訟法第159 條之1 第2
    項定有明文。偵查中對被告以外之人（包括證人、鑑定人、
    告訴人、被害人及共同被告等）所為之偵查筆錄，或被告以
    外之人向檢察官所提之書面陳述，性質上均屬傳聞證據。惟
    現階段刑事訴訟法規定檢察官代表國家偵查犯罪、實施公訴
    ，依法其有訊問被告、證人及鑑定人之權，證人、鑑定人且
    須具結，而實務運作時，檢察官偵查中向被告以外之人所取
    得之陳述，原則上均能遵守法律規定，不致違法取供，其可
    信度極高，職是，被告以外之人前於偵查中已具結而為證述
    ，除反對該項供述得具有證據能力之一方，已釋明「顯有不
    可信之情況」之理由外，不宜以該證人未能於審判中接受他
    造之反對詰問為由，即遽指該證人於偵查中之陳述不具證據
    能力。本件如附表所示之受賄者、共同被告甲○○、丙○○
    、乙○○分別以證人身分於檢察官偵查中所為之陳述，被告
    甲○○、乙○○及其辯護人均未曾提及檢察官在偵查時有不
    法取供之情形，亦未釋明上開證人等之供述有顯不可信之情
    況，依上說明，其於偵查中之證言自具有證據能力，合先敘
    明。
肆、再按，依刑事訴訟法第188 條之規定，具結非僅於訊問前，
    即訊問後亦得為之；證人在同一案件之偵查程序或審判程序
    經依法具結後，即有據實陳述之義務，嗣在同一程序之不同
    期日有數次證述時，其先前具結之效力，自及於其後所為之
    證言，即具結一次後，即毋庸再重覆命其具結；又證人於偵
    查中向檢察官所為之陳述，如依法應具結而已具結者，依刑
    事訴訟法第159 條之1 第2 項之規定，除依證人於陳述時之
    外在環境及情況判斷，具有顯不可信之情況者外，本得作為
    證據，並無限縮解釋為應經被告在偵查中已為詰問者，始取
    得證據能力之可言（最高法院98年度臺上字第3721號、96年
    度臺上字第5177號、98年度臺上字第626 號判決意旨足資參
    照）。本件共同被告乙○○以證人身分，在檢察官偵查中，
    先後於98年11月29日、同年月30日、同年12月11日所為之證
    述，均已具結等情，有訊問筆錄及證人結文在卷可稽（見98
    年度選偵字第78號卷第14頁反面、17、35、38、40、44、50
    、55、71、76頁、98年度選偵字第77號卷第7 頁反面、11、
    14、16頁反面、35、42、48、53頁），其第一次具結之效力
    本已及於其後之證述，遑論業經多次具結，自無何等未經具
    結而影響供述證據能力之問題；其次，被告丙○○之辯護人
    未曾提及證人乙○○之證述有何顯不可信，或遭非法取供之
    情況，亦未提出任何相關訴訟資料可資佐證，揆諸前揭判決
    意旨，被告丙○○之辯護人迄辯論終結前，猶屢屢爭執空言
    證人乙○○98年11月30日偵訊筆錄未經具結及98年12月11日
    未經具結部分，復未經被告丙○○對質詰問，認均無證據能
    力乙節，實屬無稽，要無可採。
伍、其餘本案後述所引用被告以外之人於審判外之供述證據，被
    告3 人及其辯護人於準備程序本院訊問時對證據能力均不爭
    執，且至言詞辯論終結前，其等亦未聲明異議，又無不適當
    情形，符合刑事訴訟法第159 條之5 規定，應得為證據。
乙、實體部分：
壹、有罪部分：
一、上開犯罪事實，迭據被告乙○○於警詢、檢察官偵查中及本
    院審理時坦承不諱，核與如附表所示證人所述之情節相符，
    並有扣案之43,800元賄款在卷可證；此外，復有扣押筆錄、
    扣押物品目錄表附卷可稽，足認被告乙○○之自白應與事實
    相符。
二、被告丙○○部分：
  (一)訊據被告丙○○固坦承認識被告乙○○，然僅止於向其購買
    肉鬆，98年11月30日確有與乙○○談到律師請好就好了等情
    ；惟矢口否認有何投票行賄之犯行，辯稱：伊沒有交付45,0
    00元給乙○○，乙○○應該是認錯人；而且，乙○○所稱交
    付現金的時間，無論是98年11月16日至20日晚上7 、8 時許
    或98年11月18日至21日某日下午5 、6 時許，伊都在台中接
    送雇主俊仰（甲○○之兄）之妻丁○○，人不可能在員林
    云云。
  (二)經查：
    1.被告乙○○於98年11月29日在檢察官偵查中陳稱：「甲○○介紹一位朋友給我認識，我不認識那個朋友，但甲○○
      的朋友一直與我接觸，叫我幫他買票。他拿給我4 、5 萬
      元，確實多少錢我忘記了，地點是在我住家附近，時間是
      98年11月17日至20日左右，在路上遇到甲○○的朋友，他
      拜託我幫忙把錢發一發，是幫縣議員候選人4 號黃建彰買
      票，我把錢拿了就回家。」等語（見98年度選偵字第78號
      卷第21頁）；於翌日檢察官偵查中以證人身分具結證稱：
      「（問：為何你會幫黃建彰買票？）我是透過甲○○認識
      某男子，約30幾歲，我與該男子見過三次面，我都沒有他
      的聯絡方式，他都是開車到我家，看我在家，他才會進來
      。（問：見面都談何事？）第一次見面是甲○○介紹的，
      說這次黃建彰要選舉，該男子是黃建彰的好朋友，所以請
      我支持黃建彰，第一次見面的時間約在選前的1 個多月。
      （問：都沒有講名字、交換名片嗎？）都沒有。（問：你
      都不知道他是誰，你就敢幫他買票？）因我是看甲○○的
      面子，才幫該男子買票。（問：第二次見面談何事？有誰
      在場？）第二次是問我要如何幫他處理選舉買票的事，我
      說看他們如何處理，我再配合他們，這次沒有談到錢的事
      ，只是要我配合。（問：第三次談何事？）他第三次來我
      家時就把4 萬5 千元或5 萬元給我，實際金額我忘了，叫
      我幫他買票，所以是在我家把錢交給我的，時間約是在98
      年11月18日至21日某日的下午5 、6 時許，他來我家時，
      我在家裡工作，那時在處理肉鬆。」等語（見98年度選偵
      字第78號卷第35、36頁）；其後，於同日檢察官偵查中先
      以被告身分供陳：「（問：拿買票錢給你的人，去過你家
      幾次？）連同今天早上總共4 次。（問：他今天早上去你
      家為何事？）可能他知道我被抓，所以他要我請好律師，
      維護自己的權利。（問：他有無叫你不要供出他？）沒有
      。（問：你如何稱呼那個人？）我不知道，他都叫我里長
      。（問：他年紀約幾歲？）約30多歲。（問：提示員林分
      局指認犯罪嫌疑人紀錄表，那個人有無在這6 張照片中？
      ）有，是其中的2 號。」等語，並於轉換為證人身分後，
      仍具結證稱：「（問：這個人與甲○○關係？）不知道。
      （問：他總共給你多少錢？）45,000元左右，1 票300 元
      ，他是要我幫4 號買票，我繳回27,200元，這些錢是我買
      票及飲料、香菸、檳榔請選民剩下的錢，但是我無法提供
      單據。」等語（見98年度選偵字第78號卷第49、50頁）。
      顯見，系爭45,000元之數目乃被告乙○○自行供出，非受
      到任何偵辦人員之誘導所為之供述，實堪認定，而交付金
      錢之人經指認後始知其真實姓名為丙○○，先後見過4 次
      面，乃被告甲○○介紹等情，則前後供述並無二致；觀之
      被告乙○○自案發始所供出之受賄者名單，與經查證後所
      交付之賄款（詳見附表），其合計金額根本不足萬元，足
      認45,000元之數，實非被告乙○○事後按賄選人頭自行計
      算而得，若然並無人交付該筆款項予被告乙○○，其又何
      需在供出受賄者與行賄金額後，特意虛捏偽造此事，故意
      提高自他人所取得發放賄款之數目？之後，復自掏腰包繳
      納賄款達36,900元？此目的何在？意欲何為？其次，被告
      乙○○係於上開偵查程序中方指認交付賄款之人為編號2
      之丙○○，本不知其姓名，嗣於彰化縣警察局員林分局偵
      查隊詢問時，將前後4 次見面之情形詳細陳述，並再度指
      認確係被告丙○○無誤，均有彰化縣警察局員林分局指認
      犯罪嫌疑人紀錄表在卷可稽（見98年度選偵字第78號卷第
      51頁、彰化縣警察局員林分局員警分偵字第0980029277號
      刑案偵查卷宗第8 頁），自非因先知其人，而有意誣指入
      人於罪，其過程初已無瑕疵可指；再者，被告乙○○於本
      院審理時供陳：「丙○○那天晚上大約6 、7 點左右到我
      家員東路二段382 號，我在家，我有請他進去屋內坐，他
      就拿出1 包信封袋跟我說黃建彰一票買300 元，請我多幫
      忙，他沒有跟我說多少錢，我是等他走的時候才拿出來點
      ，有現金45,000元，不是每張都是1 千元鈔票，中間有一
      疊是500 元的鈔票，這樣的過程大約有5 分鐘，他看起來
      好像在趕時間。」，其就被告丙○○交付金錢之過程，業
      已陳述綦詳，難認有何不實之處；是以，被告乙○○於上
      開偵查中之程序均委任有辯護人在場，其就偵查中自白犯
      行，依公職人員選舉罷免法之規定，已獲有減輕其刑之適
      用，自已了然於胸知之甚詳，有無繳納賄款？繳納金額多
      寡？既無礙於其自白犯罪之成立，復非何等減刑之事由，
      其何須如此？同理，其刻意捏造被告丙○○即為交付賄款
      ，並要求其幫忙為黃建彰買票之人，於被告乙○○又有何
      實益？渠等既無冤仇，被告乙○○復無從因此獲得減輕其
      刑，亦無其他法律上之益處，何至於非害被告丙○○並陷
      自己於偽證重罪之理？參以，被告乙○○於本院審理時陳
      稱：我確定交錢給我的是丙○○，但我認為這件跟甲○○
      沒有關係；因為丙○○要幫黃建彰買票，但是甲○○介紹
      時沒有講這些等語（見本院卷第222 頁及反面），足認被
      告乙○○對於被告甲○○有無涉入本案乙節，於本院審理
      時之陳述不無諸多迴護之情，而以其身為里長之身分本與
      地方政治人物來往密切，實屬人之常情，其復自承之前擔
      任社區發展協會理事長時，受被告甲○○曾任員林鎮代會
      副主席之父親銓勝、及曾任員林鎮鎮長之叔叔銓重多
      所照顧（見98年度選偵字第77號卷第8 頁反面、本院卷第
      159 頁），其主觀上斷不致故意攀拉被告甲○○以圖卸責
      ，甚至，毋寧謂其於案發初始稱係自己出錢買票乙節，即
      意欲一人扛起所有法律刑責，若非萬般無奈，其難道不知
      先後均曾一致供述被告丙○○乃被告甲○○所介紹一事，
      倘非確有其事，又何須供出及指認被告丙○○，以致連累
      或牽扯被告甲○○？凡此種種，在在足認證人乙○○所述
      系爭45,000元確係由被告丙○○所交付，用以為候選人黃
      建彰買票之賄款無誤，應與事實相符，足堪採信。
    2.質之被告丙○○於本院審理時供陳：「（問：你是否認識
      乙○○？如何認識？）認識，4 、5 年前在銓勝代表會
      副主席上班的時候認識。（問：98年10月、11月份，這二
      個月你有無見過乙○○？）我在98年11月30日我有去買肉
      鬆，見過一次；這是這二個月唯一一次跟乙○○見面，98
      年10月底沒有見過乙○○。（問：98年11月初有沒有見過
      乙○○？）沒有。（問：你跟乙○○是如何認識？）因為
      之前的老闆銓勝都會去乙○○那邊買肉鬆，我在那時候
      就去載肉鬆，我就看過他，因為都是我去載肉鬆的。（問
      ：乙○○是否認識你？是否知道你叫什麼名字？）我去的
      時候東西就搬一搬就走了，我們沒有在講話。（問：這4
      、5 年來，有無與乙○○聊天過嗎？）完全沒有，只有在
      11月30日早上7 點多，我去他的店買肉鬆，乙○○有跑過
      來問我一些事情。（問：你剛才說是乙○○自己跑出來告
      訴你，他為何知道你來買肉鬆？）我去買肉鬆的時候，是
      另外一個人賣給我，那個人看了我一下，就出去，隨後就
      和乙○○進來。（問：為何在11月30日會去買肉鬆？）因
      為之前我就吃過，而且我女朋友很喜歡吃稀飯，而且他們
      的肉鬆，在員林很有名。（問：98年11月30日你是住在台
      中或員林？）台中。（問：你知道乙○○在98年11月29日
      有因為買票的案件到警察局接受詢問嗎？）我不知道。（
      問：你多久去乙○○店裡買一次肉鬆？）我93、94年間離
      職的，之後我就搬去台中，然後住在台中就沒有去買過肉
      鬆；直到我98年11月16日回員林上班，是到98年11月30日
      我才又去買肉鬆。（問：你跟乙○○熟嗎？）不熟。（問
      ：為何你如此關心乙○○，要請他請好一點的律師？）當
      時我是跟乙○○說，你告訴我這些事情做什麼，你的律師
      請好就好了；因為乙○○主動跟我閒聊，問我知不知道，
      我昨天被抓了，我就這樣跟他回答，我印象中我是這樣回
      答，然後我把錢付了就走了。（問：提示卷附98年11月30
      日統一發票，你是先到超商買報紙還是先到肉鬆店買肉鬆
      ？）我先到肉鬆店買肉鬆，然後去買報紙，因為乙○○跟
      我講他被偵訊的事情，我想說報紙應該會報導，所以我去
      買報紙。」等語（見本院卷第212 至215 頁）。可知，依
      被告丙○○所述，其與被告乙○○已有多年未見，乃自4
      、5 年前離職後，迄98年11月30日當日購買肉鬆之間，未
      曾與被告乙○○見面，亦未曾前往其所經營之肉鬆店購買
      肉鬆，縱於4 、5 年前擔任於銓勝助理期間，曾見過面
      ，到店裡搬過肉鬆，然其二人不熟，並沒有講過話乙節，
      已如前述，則其等間之陌生，不言可喻，被告乙○○前一
      日為警查獲買票乙事，何需急匆匆告知被告丙○○？被告
      丙○○既自承前往肉鬆店時，係由另一人接待，若未曾開
      口要見被告乙○○，該人又何以離開後，隨即帶被告乙○○到店裡？莫非被告乙○○早已知悉被告丙○○要來？一
      個從未交談，又多年未曾謀面，並無交情之二人，被告乙○○突然向被告丙○○談及其已遭檢警訊問之事，已非日
      常一般寒喧閒聊，被告丙○○聽聞之後竟無任何狐疑或驚
      訝，反倒鎮靜問及請好律師就好？此種顯非常態下之對談
      ，豈有不印象深刻之理？何以於同日下午被告丙○○在檢
      察官偵查中稱：「（問：你昨晚住哪裡？）台中，我都開
      八卦山隧道，今天早上5 點半起床，起床後收衣服、盥洗
      ，沒有看電視報紙，我要趕8 點上班。（問：你都沒看新
      聞，怎知乙○○昨天發生事情？）早上我有買報紙，買中
      國時報跟聯合報，這是在員林家商對面的便利商店買的。
      」等語（見98年度選偵字第77號卷第9 頁），竟忘得一乾
      二淨？殊與情理有違。徵諸，證人洪仁宗於檢察官偵查中
      具結證稱：「有，這是我第一次看到丙○○，他來買肉鬆
      ，問我我哥哥乙○○昨天晚上發生什麼事，我說情形我不
      知道，我哥哥就在隔壁，不然我去叫他來..... 。」等語
      、證人乙○○亦證稱：「我什麼都沒說，丙○○關心我說
      事情已經發生了，要我請好的律師對我才有保障。」等語
      （見98年度選偵字第77號卷第8 頁反面、第9 頁），顯見
      被告丙○○於尚未遇見被告乙○○之前，即已得知被告乙○○業因賄選一事經檢警訊問，其所辯係看報紙得知，或
      經由被告乙○○告知等語，自係臨訟卸責之詞；此觀之由
      被告丙○○所提出當日購買報紙的統一發票時間乃上午8
      時零1 分、被告乙○○肉鬆店監視器翻拍照片顯示被告丙○○於當日上午7 時30分進入店內等情（見98年度選偵字
      第77號第40頁、彰化縣警察局員林分局員警分偵字第0980
      029277號刑案偵查卷宗第26頁），益證，其事後翻異前詞
      辯稱係事後買報紙看才得知，核與上開證人等所述過程與
      情節不符，難以採信。從而，若非被告丙○○確係交付賄
      款之人，何須如此關心被告乙○○？其已數年未曾前往購
      買肉鬆，竟於案發翌日之敏感時機赴店裡表達關心，益顯
      此不尋常之舉，乃為安撫被告乙○○情緒，期能穩住被告
      乙○○之證詞，確保自己不被舉發供出之用意，昭然若揭
      。
    3.至被告丙○○交付賄款之時間，被告乙○○固分別於警詢
      及檢察官偵查中證稱為下午5 、6 時許，傍晚6 時許，晚
      上7 、8 時許乙節（見彰化縣警察局員林分局員警分偵字
      第0980029277號刑案偵查卷宗第6 頁、98年度選偵字第78
      號第36、71頁），復於本院審理時供陳係於6 點多至7 點
      多之間，因為當時天黑了，我家比較晚用晚餐，當時我太
      太要去買晚餐等語（見本院卷第223 頁），參以被告乙○○於檢察官偵查中亦證述，當時天已經全黑了，我太太出
      去買晚餐等情（見98年度選偵字第78號第71頁），而98年
      11月16日至19日之間，日沒時間均為下午5 時11分，20日
      則為下午5 時10分，此有中華民國98年彰化地區日出日沒
      時刻表可參，是以被告乙○○長期經營肉鬆店，用餐時間
      逾時，較晚吃晚餐之情形，應係合於真實，故以上開天已
      全黑，較晚用餐，太太出去買晚餐之標準來看，晚上7 、
      8 時因已天黑甚久，以每日作息固定之人以觀，不至於有
      所混淆，而5 、6 時吃晚餐，衡諸一般人之習慣又難認過
      晚；從而，本院認應以被告乙○○於本院審理時所述之6
      、7 時許，較為可採。尚且，證人丁○○於本院審理時亦
      證稱，被告丙○○載送伊回到員林的時間，約晚上6 點多
      至7 點之間（見本院卷第165 頁反面），再經比對卷附被
      告丙○○所持用之行動電話門號0000000000、0000000000
      號於通話時之基地台位置，顯示98年11月17日傍晚6 時27
      分許、18日傍晚6 時21分許、19日傍晚6 時11分許、20日
      傍晚5 時59分許，被告丙○○均已回到員林鎮○○路或中
      山路附近，故其實際到達員林鎮之時間當比通話紀錄所載
      時刻為早，或至遲於通話時同時抵達員林鎮市區，被告丙○○復自承統銓中醫診所距離肉鬆店大約僅需5 至10分鐘
      之路程（見本院卷第214 頁）；準此以觀，則被告丙○○
      於本院所認定之晚上6 、7 時許前往被告乙○○家中交付
      現金45,000元之事實，即非無可能，自無悖於經驗法則與
      論理法則。
  (三)按共同被告，雖於同一訴訟程序上具有共同審理之關係，但
    其立證事實之設定及證據之調查，各被告間本各自獨立，尤
    以僅就他共同被告之事項受訊問，則仍居於證人之立場，是
    其供述，應視其內容及與其他共同被告之關係，定其證據方
    法，界定為共同被告之自白或為證人之證言；又單一證人之
    供述證據，固須以補強證據證明其確與事實相符，然茲所謂
    之補強證據，並非以證明犯罪構成要件之全部事實為必要，
    倘其得以佐證供述所見所聞之犯罪非虛構，能予保障所供述
    事實之真實性，即已充分。又得據以佐證者，雖非直接可以
    推斷該被告之實施犯罪，但以此項證據與證人之指認供述綜
    合判斷，如足以認定犯罪事實者，仍不得謂其非補強證據，
    最高法院95年度臺上字第5418、4219號判決意旨皆著有明文
    。本件被告乙○○於檢察官偵查中，業以證人之身分證述明
    確，系爭款項確為被告丙○○所交付，乃用以供被告乙○○
    向親戚、鄰里為黃建彰買票之賄款無疑。上開被告乙○○之
    證述，既已合於刑事訴訟法有關證人採證之規範，復有前揭
    其他補強證據足以保障其陳述之真實性，確非虛構，揆諸首
    揭判決意旨，自得採為被告丙○○犯罪之證據。從而，被告
    丙○○所辯，實屬匿飾卸責之詞，委無足採，本件事證明確
    ，被告2 人之犯行，洵堪認定。
三、按投票行賄罪之處罰分別規定於刑法第144 條及公職人員選
    舉罷免法第99條第1 項，而公職人員選舉罷免法第99條第1
    項為刑法第144 條之特別法，依特別法優於普通法之規定，
    應優先適用公職人員選舉罷免法。次按，公職人員選舉罷免
    法第99條第1 項之投票行賄罪，以對於有投票權之人，行求
    、期約或交付賄賂或其他不正利益，而約其不行使投票權或
    為一定之行使為構成要件。其行求、期約、交付係屬階段行
    為，於行求階段，屬行賄者單方意思表示行為，不以相對人
    允諾為必要；於交付階段，除行賄者有實行交付賄賂或不正
    利益之行為外，因對於收受者，刑法第143 條第1 項有投票
    受賄罪之處罰規定，二者乃必要共犯中之對向犯，以二個以
    上之行為者，彼此相互對立之意思經合致而成立犯罪，雖不
    以收受者進而為一定投票權之行使或不行使為必要，仍須於
    行賄人交付賄賂或其他不正利益時，受交付之相對人對其受
    交付之目的已然認識而予收受，其交付賄賂或其他不正利益
    之犯行，始克成立。如行賄者與受賄者無此意思合致或被拒
    絕時，則祇成立行求賄賂或不正利益罪，最高法院98年度臺
    上字第2911號判決意旨可資參照。本件被告乙○○向附表編
    號三所示之莊祈福詢問家中是否有4 票時，莊祈福即當場表
    明拒絕，並要其不用再講等情，業據證人莊祈福於檢察官偵
    查中證述明確（見98年度選偵字第78號卷第32頁），此部分
    被告等之犯行核屬行求賄賂無疑；至其餘受賄者，經被告乙○○當面告知後，乃以應允投票予黃建彰之主觀意思而收受
    ，是其等投票行賄與受賄之意思表示已屬合致，自應論以交
    付賄賂罪。又按，刑法於94年2 月2 日修正公布（95年7 月
    1 日施行）刪除連續犯規定之同時，對於合乎接續犯或包括
    的一罪之情形，為避免刑罰之過度評價，已於立法理由說明
    委由實務以補充解釋之方式，發展接續犯之概念，以限縮數
    罪併罰之範圍。而多次投票行賄行為，在刑法刪除連續犯規
    定之前，通說係論以連續犯。鑑於公職人員選舉，其前、後
    屆及不同公職之間，均相區隔，選舉區亦已特定，以候選人
    實行賄選為例，通常係以該次選舉當選為目的。是於刪除連
    續犯規定後，苟行為人主觀上基於單一之犯意，以數個舉動
    接續進行，而侵害同一法益，在時間、空間上有密切關係，
    依一般社會健全觀念，難以強行分開，在刑法評價上，以視
    為數個舉動之接續實行，合為包括之一行為予以評價，較為
    合理，於此情形，即得依接續犯論以包括之一罪（最高法院
    99年6 月29日99年度第5 次刑事庭會議決議參照）。本件被
    告等在特定之選區中，為特定之候選人賄選，係以單一之犯
    意，接續向同選舉區如附表所示之投票權人行賄，侵害同一
    法益，自應論以一接續犯之一罪。
四、核被告丙○○、乙○○所為，均係犯公職人員選舉罷免法第
    99條第1 項之對於有投票權人交付賄賂，而約其投票權為一
    定之行使罪。被告等於附表編號三所示之犯行，雖僅於行求
    階段，惟被告等先後所為各次賄選之行為，既應論以接續犯
    之一罪，則附表其餘所示之犯行，均已達交付階段，自僅成
    立一對於有投票權人交付賄賂罪。又被告等於附表編號一、
    二、四所為，其行求、期約賄賂之前階段行為，應為其後交
    付賄賂之後行為所吸收，不另論罪。被告2 人就上開犯行，
    有犯意聯絡及行為分擔，為共同正犯。又被告乙○○於檢察
    官偵查中自白犯行，就其所犯上開之罪，應依公職人員選舉
    罷免法第99條第5 項前段規定，減輕其刑；此部分被告乙○○於偵查中自白，雖同時符合證人保護法第14條第1 項之減
    免其刑規定，惟公職人員選舉罷免法第99條第5 項係針對公
    職人員選舉投票行賄及預備投票行賄刑事案件特別制定之減
    免其刑規定，相對於證人保護法第14條係就同法第2 條所列
    舉之各類犯罪而為一般共同之規範者，依特別法優於普通法
    之原則，自應優先適用公職人員選舉罷免法之規定，予以減
    輕其刑（最高法院98年度臺上字第5887號判決意旨參照）。
    爰審酌選舉乃民主政治最重要之表徵，須由選民評斷候選人
    之才德、品行、學識、操守、政見而選賢與能，其攸關國家
    政治之良窳甚鉅，而賄選為敗壞選風之主要根源，不惟抹滅
    實行民主政治之真意，亦嚴重影響選舉之公正性與社會之風
    氣，扭曲選舉制度尋求民意之真實性，被告等為圖黃建彰當
    選，竟玩忽法紀買票賄選，無視於政府為澄清吏治杜絕賄選
    之禁令，本非不得予以嚴懲；惟斟酌被告2 人前均未曾受有
    任何刑之宣告，有臺灣高等法院被告前案紀錄表、臺灣彰化
    地方法院檢察署刑案資料查註紀錄表在卷可憑，素行均堪認
    良好，被告乙○○於偵查中即坦承犯行，就犯罪事實之釐清
    助益甚多，有效節省司法資源，而被告丙○○提供資金，犯
    罪情節較重，犯後未見悔意等一切情狀，分別量處如主文所
    示之刑。又被告丙○○、乙○○所犯公職人員選舉罷免法第
    99條第1 項之投票行賄罪，既經宣告有期徒刑之刑，爰依公
    職人員選舉罷免法第113 條第3 項之規定，分別宣告褫奪公
    權4 年、2 年。再被告乙○○前未曾因故意犯罪受有期徒刑
    以上刑之宣告，已如前述，其因一時思慮欠周，致罹刑典，
    經此偵審教訓，當知所警惕，信無再犯之虞，本院認上開所
    宣告之刑，以暫不執行為適當，併予宣告緩刑5 年，並命其
    向公庫支付3 萬元，以啟自新，並觀後效。另按，公職人員
    選舉罷免法第99條第3 項固規定：「預備或用以行求期約或
    交付之賄賂，不問屬於犯人與否，沒收之。」，然如其賄賂
    已交付與有投票權之人收受，因收受者係犯刑法第143 條第
    1 項之投票受賄罪，其收受之賄賂應依同法條第2 項之規定
    沒收之，如全部或一部不能沒收時，追徵其價額。故犯投票
    行賄罪者，其已交付之賄賂，自應依刑法第143 條第2 項之
    規定，於其對向共犯所犯投票受賄罪之從刑宣告追徵、沒收
    ，不得再依上開規定沒收。其對向共犯所犯刑法第143 條第
    1 項之投票受賄罪，倘經檢察官依刑事訴訟法第253 條規定
    ，為職權不起訴處分；或依同法第253 條之1 規定，為緩起
    訴處分，上揭已交付予對向共犯之賄賂，亦應由檢察官依同
    法第259 條之1 規定，聲請法院對該對向共犯宣告沒收，仍
    不得依公職人員選舉罷免法第99條第3 項規定，對犯投票行
    賄罪或預備犯投票行賄罪之被告宣告沒收；又上開沒收之規
    定，係刑法第38條第1 項第2 款、第3 項但書之特別規定，
    採義務沒收主義。故預備或用以行求期約或交付之賄賂，不
    問屬於犯人與否，均應宣告沒收，不以當場搜獲扣押者為限
    。又共同正犯預備或用以行求期約或交付之賄賂為新臺幣時
    ，因係合併計算，為避免執行時發生重複沒收之情形，故各
    共同正犯之間係採連帶沒收主義，於裁判時應諭知被告共同
    犯罪所得之財物應與其他共同正犯連帶沒收之。但若共同正
    犯預備或用以行求期約或交付賄賂（如現金）之全部或一部
    業經扣案，則該扣案部分之應沒收物既無發生重複執行沒收
    之虞，即無適用共同正犯連帶沒收主義之餘地，最高法院96
    年度臺上字第61 5號、98年度臺上字第4745、7877號判決意
    旨均足資參照。查附表各受賄者，編號一之蕭邱秀琴已將賄
    款退還與乙○○，業據蕭邱秀琴、乙○○陳明無誤，此部分
    之款項，應於被告2 人所犯之交付賄賂罪諭知沒收外；其餘
    賴碧雲及曹榮進俱已收受如附表編號二、四所示之款項無訛
    ，亦據其等供陳在卷，上開三人，並經檢察官為緩起訴處分
    確定，均有卷附緩起訴處分書在卷可稽，編號三之莊祈福未
    收受任何賄款等情，揆諸前揭判決意旨，附表編號二、四所
    示之賄款，自不得依公職人員選舉罷免法第99條第3 項之規
    定宣告沒收，起訴書及補充理由書聲請就扣案之45,000元賄
    款（經核對扣押物品目錄表後，僅有43,800元）宣告沒收，
    容有誤會。從而，45,000元扣除附表已發放之9,300 元，尚
    剩餘35,700元核屬預備行求期約或交付之賄賂，至附表編號
    一所示蕭邱秀琴退還之1,200 元，則係被告等用以行求期約
    或交付之賄賂，合計36,900元均已分別由被告乙○○於98年
    11月30日、同年12月11日提出而扣案，此有贓證物品清單、
    扣押物品清單（見98年度選偵字第78號卷第65、77頁），爰
    依公職人員選舉罷免法第99條第3 項之規定，依共同正犯責
    任共同原理，分別就被告2 人均併予宣告沒收之，而無庸諭
    知連帶沒收，附此敘明。至其餘之扣案物品，因無積極證據
    足認與本件犯行有關，檢察官復未聲請宣告沒收，爰均不予
    以諭知沒收。
五、末按，刑法第59條之酌減其刑，必須犯罪另有特殊之原因與
    環境等情狀，在客觀上足以引起一般之同情，認為確可憫恕
    ，且即予宣告法定最低度之刑，猶嫌過重者，始有其適用，
    最高法院94年度臺上字第897 、1804號判決意旨參照。本件
    被告乙○○身為彰化縣員林鎮仁愛里里長，明知賄選對民主
    政治最珍貴之選舉制度將造成嚴重破壞，本應於其轄內倡導
    端正選風政策，並自為良好示範及表率，竟為支持特定候選
    人，利用其長期經營鄉里，及附近鄰里居民之信任，以交付
    賄賂賄選之方式，企圖妨害投票選舉之公正、公平及純潔，
    情節非輕，實有負選民對其之託付；被告丙○○明知政府再
    三重申杜絕賄選之禁令，猶提供資金交予被告乙○○，欲藉
    由其平日累積之人脈，遂行以買票影響選舉結果之惡行，自
    為本件投票行賄罪之元兇，其對於社會善良風氣之斲傷與民
    主法治秩序之破壞，實莫此為甚，是以，其等在客觀上尚有
    何情堪憫恕之可言？被告乙○○除前述因於偵查中自白，依
    法符合減輕其刑之規定外，即無援引上開規定，再予遞減之
    餘地；被告丙○○部分，既無任何法定減輕其刑規定之適用
    ，本院僅可於被告丙○○所犯公職人員選舉罷免法第99條第
    1 項之罪，法定刑為3 年以上10年以下有期徒刑，得併科1
    百萬元以上1 千萬元以下罰金之限度內量刑，併予敘明。
貳、無罪部分：
一、公訴意旨略以：被告甲○○係彰化縣員林鎮統銓中醫診所所
    長俊仰之胞弟，亦係該診所之公關，丙○○係俊仰之助理
    兼司機，乙○○係彰化縣員林鎮○○里○○路○ 段388 號肉
    鬆店之負責人，亦係彰化縣員林鎮仁愛里里長。甲○○與丙○○為期第17屆彰化縣議員第4 選區登記第4 號候選人黃建
    彰順利當選，乃共同基於對有投票權之人交付賄賂之犯意聯
    絡，先由甲○○於98年10月底及11月初，帶同丙○○至乙○○住處，介紹丙○○與乙○○認識。嗣於98年11月16日至20
    日間某日晚間7 、8 時許，丙○○獨自攜帶以信封包裝之現
    金4 萬5000元至乙○○住處，請乙○○負責發放予仁愛里內
    有選舉權之人每人300 元，而約使於本次彰化縣議員選舉投
    票予黃建彰。嗣乙○○即於如附表所示之時間、地點，向如
    附表所示之有投票權人，行求、期約在該次縣議員選舉中投
    票予黃建彰，而以每票300 元之代價，約其及彼等戶內其餘
    有投票權人之投票權為一定之行使，並請賴碧雲另向其他有
    投票權之人行賄，並交付如附表所示之賄賂；而附表所示之
    有投票權人，除莊祈福當場拒絕乙○○之行求外，均明知其
    所收受之現金為賄選之對價，而仍予以收受。後因蕭邱秀琴
    之夫蕭春惠知悉後，而退回賄款1,200 元予乙○○；賴碧雲
    則尚未著手於向他人買票之行為，即為警查獲，因認被告甲○○涉有公職人員選舉罷免法第99條第1 項之投票行賄罪嫌
    云云。
二、按犯罪事實應依證據認定之，無證據不得認定犯罪事實；不
    能證明被告犯罪者，應諭知無罪之判決，刑事訴訟法第154
    條第2 項、第301 條第1 項分別定有明文。又刑事訴訟法上
    所謂認定犯罪事實之證據，係指足以認定被告確有犯罪行為
    之積極證據而言，如未能發現有相當證據或證據不足以證明
    ，自不能以推測或擬制之方法以為裁判基礎，而認定不利於
    被告之事實，需依積極證據，苟積極證據不足為不利被告之
    認定時，即應為有利於被告之認定，更不必有何有利之證據
    ；所謂「積極證據足以為不利被告事實之認定」，係指據為
    訴訟上證明之全盤證據資料，在客觀上已達於通常一般之人
    均不致於有所懷疑、而得確信被告確曾犯罪之程度；若未達
    到此一程度，而有合理之懷疑存在時，即無從為有罪之確信
    。而訴訟上所得之全盤證據資料，固不以直接證據為限，間
    接證據亦應包含在內，惟採用間接證據時，必其所成立之證
    據，在直接關係上，雖僅足以證明他項事實，而由此他項事
    實，本於事理之作用足以證明待證事實者，方為合法，若憑
    空之推想，並非得採為證據資料之間接證據，最高法院29年
    上字第3105號、40年臺上字第89號、30年上字第816 號及32
    年上字第67號、76年臺上字第4986號判例已明揭斯旨，足資
    參酌。再者，刑事訴訟法第161 條第1 項明文規定：「檢察
    官就被告犯罪事實，應負舉證責任，並指出證明之方法。」
    ；因此，檢察官對於起訴之犯罪事實，應負提出證據及說服
    之實質舉證責任。倘其所提出之證據，不足為被告有罪之積
    極證明，或其指出證明之方法，無從說服法院以形成被告有
    罪之心證，基於無罪推定之原則，自應為被告無罪判決之諭
    知。申言之，刑事訴訟制度受「倘有懷疑，則從被告之利益
    為解釋」、「被告應被推定為無罪」原則所支配，故得為訴
    訟上證明者，無論為直接或間接證據，須客觀上於吾人一般
    社會生活經驗均不致有所懷疑，而達於確信之程度者，且除
    認定被告犯罪之外，無從本於同一事證為其他有利於被告之
    合理推斷，始可以之為不利之認定，倘其證明尚未達於確信
    之程度，而有合理可疑存在時，即難據為被告有罪之認定。
三、本件公訴人認被告甲○○涉犯公職人員選舉罷免法第99條第
    1 項之投票行賄罪罪嫌，無非係以前揭犯罪事實業據(一)附表
    所示之受賄者、證人即共同被告乙○○於警詢及檢察官偵查
    中之證述；(二)98年11月28日乙○○肉鬆店監視器畫面（起訴
    書誤為乙○○住處）；(三)扣案之現金43,800元（起訴書誤為
    45,000元），為其論據。訊據被告甲○○固坦承均認識被告
    乙○○與丙○○，且於98年11月28日確實有與乙○○聯絡及
    碰面等情，然堅決否認有何投票行賄之犯行，辯稱：伊沒有
    介紹丙○○給乙○○認識，也沒有陪同丙○○前往乙○○之
    住處，98年11月28日係找乙○○商討發放卓伯源競選文宣品
    事宜，伊不知道乙○○向選民買票之事，也沒有參與等語。
四、經查：
  (一)證人乙○○固先後於檢察官偵查中證稱：「甲○○介紹一位
    朋友給我認識，我不認識那個朋友，但甲○○的朋友一直與
    我接觸，叫我幫他買票。」、「我是透過甲○○認識某男子
    ，約30幾歲，我與該男子見過3 次面，我都沒有他的聯絡方
    式，他都是開車到我家，看我在家，他才會進來。第一次見
    面是甲○○介紹的，說這次黃建彰要選舉，該男子是黃建彰
    的好朋友，所以請我支持黃建彰，第一次見面的時間約在選
    前的1 個多月，沒有講名字，也沒有交換名片；因我是看甲○○的面子，才幫該男子買票。第二次是問我要如何幫他處
    理選舉買票的事，我說看他們如何處理，我再配合他們，這
    次沒有談到錢的事，只是要我配合。他第三次來我家時就把
    4 萬5 千元或5 萬元給我，實際金額我忘了，叫我幫他買票
    ，所以是在我家把錢交給我的，時間約是在98年11月18日至
    21日某日的下午5 、6 時許，他來我家時，我在家裡工作，
    那時在處理肉鬆。」、「甲○○在98年11月28日有來我家，
    並問我買票的錢有無給我，我回答說有，他就走了。甲○○
    介紹該男子與我認識時，知道他要請我幫忙買票。中間他們
    如何接觸我不知道，但98年11月28日甲○○晚上來我家時，
    就有問我買票的錢有無拿到。」、「我是透過甲○○的介紹
    認識丙○○，銓重當鎮長，銓勝當副主席時我是社區發
    展協會理事長，常常拜託他們，所以甲○○來拜託我，我才
    會答應幫丙○○的忙。」、「甲○○約在98年10月底，地點
    在我家裡，有介紹一個朋友，剛剛我才知道他叫丙○○，甲○○只說是他的朋友，我們只是認識而已。甲○○介紹他給
    我認識沒有目的。第二次也是甲○○帶丙○○到我家，他說
    丙○○是黃建彰的好朋友，我說我在忙，甲○○就說以後有
    事要請多幫忙，當時他沒有說是選舉的事。第三次見面時甲○○沒有在場。甲○○於98年11月28日晚上問我說錢有沒有
    發下去了，我說已經發了。」等語（見98年度選偵字第78號
    卷第21、35、36、41、42頁、98年度選偵字第77號卷第8 頁
    反面、14、15、）。可知，被告乙○○就被告丙○○確實由
    被告甲○○所介紹認識，當時並不知其姓名，第一、二次見
    面時，均係由甲○○帶同丙○○到乙○○之住處，並言及要
    支持黃建彰之事等情，均始終供述一致，足認被告甲○○在
    被告丙○○與乙○○共同幫黃建彰賄選一事，所扮演之角色
    ，實屬十分可疑；對照證人乙○○迭於偵審，屢屢提及被告
    甲○○之父親與叔叔對乙○○之恩惠或照顧，已如前述，則
    被告乙○○故意攀扯被告甲○○之目的何在？氏家族復未
    於本次選舉推出候選人，被告乙○○所為，除可能得罪長期
    在員林地區耕耘頗深之氏家族，於法既無任何減刑之適用
    ，徒增自己與多年建立，具有相當地方政治實力之家族交情
    破裂，致使平日有益於里長任務推動，或累積人脈、尋求連
    任，所得之經濟或政治實力之奧援均毀於一旦，其所謂何來
    ？是本院認被告丙○○確係由被告甲○○介紹與被告乙○○
    認識，而被告丙○○之目的乃為尋求支持並進而央請被告乙○○為候選人黃建彰買票之事實，實堪以認定。
  (二)然而，被告甲○○雖確有介紹其二人認識之事實，除此之外
    ，被告甲○○是否支持黃建彰？是否基於幫助被告丙○○之
    意，而介紹渠等認識？系爭賄款是否由被告甲○○出資或由
    甲○○轉交不詳來源之資金與被告丙○○？被告甲○○有無
    與被告丙○○共同謀議為黃建彰賄選，而推由被告丙○○交
    付賄選用之現金予被告乙○○？凡此疑點，被告丙○○自始
    即否認犯行，初已無從查證，而縱被告甲○○確實前往詢問
    被告乙○○有無將現金發放下去乙節，此復非任何公職人員
    選舉罷免法第99條第1 項所定之犯罪構成要件行為，倘被告
    甲○○係因其居間介紹被告丙○○與被告乙○○認識，而被
    告丙○○之目的既在於賄選買票，若其因事後知悉，唯恐遭
    受牽連，而出於擔心或關心，似非法所不許。按共同正犯，
    係共同實施犯罪行為之人，在共同意思範圍內，各自分擔犯
    罪行為之一部，相互利用他人之行為，以達其犯罪之目的，
    其成立不以全體均行參與實施犯罪構成要件之行為要件；參
    與犯罪構成要件之行為者，固為共同正犯；以自己共同犯罪
    之意思，參與犯罪構成要件以外之行為，或以自己共同犯罪
    之意思，事前同謀，而由其中一部分人實行犯罪之行為者，
    亦均應認為共同正犯，使之對於全部行為所發生之結果，負
    其責任，司法院大法官會議釋字第109 號解釋著有明文。又
    共同正犯之成立，以有犯意之聯絡與行為之分擔為要件，而
    此項要件，除應於事實欄內詳加記載外，並應於理由內逐一
    說明其認定此項事實所憑之證據，方足資為論罪科刑之根據
    （最高法院94年度臺上字第1268號、93年度臺上字第6876號
    判決意旨足資參照）。證人乙○○於本院審理時證稱：我確
    定交錢給我的是丙○○，但我認為這件跟甲○○沒有關係；
    因為丙○○要幫黃建彰買票，但是甲○○介紹時沒有講這些
    等語（見本院卷第222 頁及反面），是依被告乙○○所述，
    其與被告甲○○顯然並無犯意之合致，其是否看在氏家族
    或甲○○個人之面子，始願意幫被告丙○○進行非法買票，
    此與犯意聯絡之有無核屬二事；而相關投票行賄罪責，並無
    處罰居間、媒介之人，被告甲○○介紹被告丙○○與被告乙○○認識之際，究有無以自己參與犯罪之意思，加入共同為
    黃建彰買票之犯行，或以幫助之意思，協助被告丙○○遂行
    買票之犯行，自須以積極證據證明之，渠等是否為共犯豈容
    繫於被告乙○○一人之主觀認知，是被告乙○○先後於偵查
    中或本院審理時，對於被告甲○○部分之陳述，或礙於人情
    壓力，或陷於恩情包袱，或感於良心譴責，而有前後不一之
    情形，然此部分之糾葛，不外囿於被告乙○○主觀上認為被
    告丙○○既為被告甲○○所介紹，渠等必定有所關聯之思維
    ，若然以此認定，不啻以被告乙○○個人主觀之想法，而入
    人於罪。
  (三)證人乙○○於本院審理時，既已陳明被告甲○○於介紹被告
    丙○○與其認識時，並未提及買票之事，核與其於警詢時證
    稱：我們共見面4 次，第一次是今年10月底某日晚上8 時許
    透過甲○○介紹認識，當時在家裡只有寒喧幾句沒有聊到選
    舉的事。第二次是98年11初某日下午4 時許，也是甲○○帶
    他前來我家，這次甲○○有介紹他是縣議員候選人黃建彰的
    朋友，請我這次選舉支持縣議員候選人黃建彰等語（見98年
    度選偵字第77號第32頁），若合符節，堪以採信。是自不能
    排除被告丙○○為黃建彰助選，乃至於賄選，與被告甲○○
    確實毫無關聯，被告乙○○與丙○○第三次見面時，被告甲○○並未在場，初已無積極證據證明其與該筆賄款有關，而
    被告丙○○於當次始拿出現金45,000元，亦不能以此推定，
    事前介紹渠等認識之被告甲○○確實預先知悉被告丙○○之
    買票犯行，並本於此認知方居間介紹渠等認識。從而，本院
    依卷內證據資料，僅能認定被告乙○○與丙○○確有公職人
    員選舉罷免法第99條第1 項所定之投票行賄犯行，本件既查
    無其他提供資金予被告丙○○之人，自不能以推測之詞，任
    指其必然受人出資指使為賄選行為，更不能以其與特定人皆
    有關聯，即泛指或漫予牽連相關人等，方為幕後主使，而率
    爾臆測其乃上手金主所預設之防火牆。
五、綜上所述，被告甲○○前揭所辯雖不足採信，難認與事實相
    符，然檢察官對於起訴之犯罪事實，所提出之證據僅足以證
    明被告甲○○確有介紹被告丙○○與乙○○認識之事實，惟
    尚不足以達到通常一般之人均不致有所懷疑，而得確信被告
    甲○○有參與或協助其二人投票行賄之犯行，不足為被告甲○○有罪之積極證明；此外，復查無其他積極證據足認被告
    甲○○有何共同投票行賄或幫助投票行賄之犯行，不能證明
    被告甲○○犯罪，揆諸首揭法律條文及判例說明，自應諭知
    被告無罪之判決，以免冤抑。
據上論斷，應依刑事訴訟法第299 條第1 項前段、第301 第1 項
，公職人員選舉罷免法第99條第1 項、第3 項、第5 項前段、第
113 條第3 項，刑法第11條、第28條、第37條第2 項、第74條第
1 項第1 款、第2 項第4 款，判決如主文。
中    華    民    國    99    年    7     月    30    日
                  刑事第八庭  審判長法  官  廖政勝
                                    法  官  紀佳良
                                    法  官  戰諭威
以上正本證明與原本無異。
如不服本判決應於收受判決後10日內向本院提出上訴書狀，並應
敘述具體理由。其未敘述上訴理由者，應於上訴期間屆滿後20日
內向本院補提理由書( 均須按他造當事人之人數附繕本) 「切勿
逕送上級法院」。
中    華    民    國    99    年    7     月    30    日
                                    書記官  黃當易
附錄本案論罪科刑法條：
公職人員選舉罷免法第99條：
對於有投票權之人，行求期約或交付賄賂或其他不正利益，而約
其不行使投票權或為一定之行使者，處3 年以上10年以下有期徒
刑，得併科新臺幣1 百萬元以上1 千萬元以下罰金。
預備犯前項之罪者，處1 年以下有期徒刑。
預備或用以行求期約或交付之賄賂，不問屬於犯人與否，沒收之
。
犯第1 項或第2 項之罪，於犯罪後6 個月內自首者，減輕或免除
其刑；因而查獲候選人為正犯或共犯者，免除其刑。
犯第1 項或第2 項之罪，在偵查中自白者，減輕其刑；因而查獲
候選人為正犯或共犯者，減輕或免除其刑。
附表：
┌──┬───┬─────┬───────┬────┬──────────┐
│編號│收賄者│行賄時間  │行賄地點      │賄款金額│  備  註            │
├──┼───┼─────┼───────┼────┼──────────┤
│一  │蕭邱秀│98年11月20│彰化縣員林鎮三│1,200元 │於收賄同日上午11時許│
│    │琴    │或21日上午│民東街318 號蕭│        │，與其夫蕭春惠至洪仁│
│    │      │8 時許    │邱秀琴住處    │        │德住處退還1200 元   │
├──┼───┼─────┼───────┼────┼──────────┤
│二  │賴碧雲│98年11月21│彰化縣員林鎮大│6,900元 │已於偵查中扣案      │
│    │      │或22日晚上│同路一段202 號│        │（賄款應於收賄罪部分│
│    │      │某時許    │賴碧雲住處    │        │沒收）              │
├──┼───┼─────┼───────┼────┼──────────┤
│三  │莊祈福│98年11月22│彰化縣員林鎮大│0元     │行賄遭拒，僅只於行求│
│    │      │日上午8 時│同路一段190 巷│        │賄選階段            │
│    │      │許        │13號莊祈福住處│        │                    │
├──┼───┼─────┼───────┼────┼──────────┤
│四  │曹榮進│98年11月25│彰化縣員林鎮員│1,200元 │未扣案              │
│    │      │日某時許  │東路二段362 巷│        │（賄款應於收賄罪部分│
│    │      │          │18號曹榮進住處│        │沒收）              │
└──┴───┴─────┴───────┴────┴──────────┘

司法院資訊處製作；財團法人民間司法改革基金會備份。
